臺灣高等法院高雄分院民事判決　　　　　93年度再易字第41號
再審原告　　丙○○
訴訟代理人　吳惠玲律師
再審被告　　國華人壽保險股份有限公司
法定代理人　甲○○
訴訟代理人　乙○○
上列當事人間請求給付保險金事件，再審原告對於民國93年9 月
29日本院93年度保險上字第5 號確定判決提起再審，本院於民國
94年4 月12日言詞辯論終結，判決如下：
    主  文
本院民國九十三年九月二十九日九十三年度保險上字第五號確定
判決關於駁回再審原告後開第二項之訴，及命再審原告負擔訴訟
費用部分之裁判均廢棄。
再審被告應給付再審原告新台幣參拾捌萬壹仟元及自民國九十年
九月八日起至清償日止，按年息百分之十計算之利息。
再審前第一、二審（除命再審被告負擔部分外）及再審訴訟費用
，由再審被告負擔。
    事實及理由
一、再審原告主張：伊配偶洪定城於民國90年3 月27日，以伊為
    被保險人向再審被告投保新終身壽險，保險金額新台幣（下
    同）100 萬元，附加新重大疾病保險附約，保險金額200 萬
    元及溫馨防癌終身健康保險附約6 單位。嗣伊於90年5 月間
    經就醫診斷確認罹患乳癌，經住院切除並重建整型及接受化
    療，而於同年8 月23日向再審被告申請保險給付，請求：(1)
    新重大疾病保險附約部分200 萬元。(2)溫馨防癌終身健康保
    險附約部分：住院醫療保險金7 萬2000元。特別看護保
    險金1 萬5000元。手術醫療費用保險金12萬元。出院後
    療養保險金3 萬6000元。未住院放射線或化學治療保險金
    1 萬8000元。初次罹患癌症保險金60萬元。義乳重建手
    術保險金12萬元，共計298 萬1000元，然再審被告竟以系爭
    保險未依複保險之規定告知為由拒絕給付。經伊起訴請求，
    鈞院93年保險上字第5 號判決除命再審被告給付260 萬元本
    息（即上開(1)及之部分）外，仍維持第一審駁回伊其餘
    38萬1000元本息請求之判決，該駁回部分並因不得上訴至第
    三審而確定（下稱原確定判決）。惟依大法官會議釋字第57
    6 號解釋，人身保險並無保險法第36條、第37條有關複保險
    之適用，且上開保險金額係屬「定額給付」而非「實支實付
    」之性質，亦不適用複保險，乃原確定判決竟認此部分屬可
    具體估計損害金額之給付項目，有複保險之適用，其適用法
    規顯有錯誤，爰依民事訴訟法第496 條第1 項第1 款規定，
    提起再審，並聲明：(一)原確定判決關於駁回再審原告後開第
    二項之訴部分廢棄。(二)再審被告應給付再審原告38萬1000元
    及自90年9 月8 日起至清償日止，按年息10％計算之利息。
    (三)前審及再審訴訟費用由再審被告負擔。
二、再審被告則以：本件因再審原告在投保前即向宏泰保險等數
    家保險公司投保相同性質之保險而未為告知，且其保險金額
    逾千萬元，亦有意圖不當得利而為複保險，依法應屬無效，
    況再審原告此部分請求係屬可具體估計之損害金額，不屬人
    身保險之範疇，原確定判決並無違誤等語，資為抗辯，並於
    本院聲明：(一)再審原告之訴駁回。(二)再審訴訟費用由再審原
    告負擔。
三、兩造爭執及不爭執之事項：
  (一)不爭執事項部分：
  (1)再審原告之配偶洪定城於90年3 月27日以再審原告為被保險
    人，向再審被告投保新終身壽險，保險金額100 萬元，附加
    新重大疾病終身保險附約，保險金額200 萬元，及溫馨防癌
    終身健康保險附約6 單位。
  (2)洪定城就相同保險事故曾以再審原告為被保險人，向訴外人
    宏泰、富邦、三商、保誠、興農、國寶、紐約等人壽保險公
    司投保同性質之保險。
  (3)本件再審原告主張之保險金額，均屬定額給付而非實支實付
    之性質，如再審原告主張有理由時（即無複保險之適用），
    其得請求之金額為38萬1000元及90自年9 月8 日起按年息10
    ％計算之利息。
  (二)爭執事項部分：
  (1)本件再審原告所請求之保險金額，依其性質有無複保險之適
    用。
四、按【保險法第36條規定：「複保險，除另有約定外，要保人
    應將他保險人之名稱及保險金額通知各保險人。」第37條規
    定：「要保人故意不為前條之通知，或意圖不當得利而為複
    保險者，其契約無效。」係基於損害填補原則，為防止被保
    險人不當得利、獲致超過其財產上損害之保險給付，以維護
    保險市場交易秩序、降低交易成本與健全保險制度之發展，
    而對複保險行為所為之合理限制；人身保險契約，並非為填
    補被保險人之財產上損害，亦不生類如財產保險之保險金額
    是否超過保險標的價值之問題，自不受保險法關於複保險相
    關規定之限制。】大法官會議釋字第576 號解釋闡述甚明。
    又保險法上就複保險規定要保人有向保險人通知其向他保險
    人投保及保險金額義務之規定，係因財產保險之目的在填補
    損害，而有損害始有賠償，且賠償金額上不得超過其保險標
    的之價值，故被保險人不得藉由複保險之方式，就同一保險
    利益及同一保險事故獲得超額賠償，而為使保險人於承保前
    即得就保險金額是否已有超逾其保險標的之價值，危險是否
    過度集中等因素為評估，以決定是否承保，乃課予要保人此
    項通知義務。反之，人身保險係以被保險人之生命、身體之
    完整性為其保險標的，此項保險標的並無法以金額上量化之
    利益估定其價值，自無從認定保險給付是否超額，縱要保人
    與數保險人就同一保險利益及同一保險事故訂立數保險契約
    ，仍無賠償總額超過保險標的價值之情形，況若複保險之規
    定於人身保險有其適用，則於保險事故發生時，依保險法第
    38條規定，各保險人僅就其所保金額負比例分擔之責，即與
    人身無價之意義相違，故人身保險就其性質而言，當無複保
    險規範目的之適用。
五、惟現行保險契約之內容，在人身保險之型態上，為配合要保
    人之投保需求，已非完全拘限於以生命、身體之無價性為承
    保標的之傳統人身保險而已，在健康保險或意外傷害保險中
    ，如當事人訂立保險契約之目的在於其身體上受有意外傷害
    時，所需面臨應支付之醫療費用或相關身體、心理上之看護
    、復健及治療費用之填補，藉以減輕或免除其所需費用之負
    擔，則其訂立此類保險契約之經濟目的，既僅在於規避或調
    整相關金錢費用上支出之風險，衡其性質，即非屬人身無價
    之範疇，被保險人自不得因其身體上意外傷害之同一保險事
    故，在其投保之經濟目的即金錢支出獲得賠償之同一利益上
    ，受有數保險人為同時給付之超額利益，則此類保險依其性
    質，顯較偏向財產保險之範疇，自應有複保險規範之適用。
    從而，人身保險契約之經濟目的若係在「費用之補償」，即
    其理賠要件係按實際支出之金額為保險金之給付，若無支出
    則無理賠者，應屬填補損害之性質，有關複保險之規定，即
    有適用；若其經濟目的係在於該保險事故發生時，即為一定
    金額之給付，並不受實際支出金額多寡之限制或影響，更不
    以是否有實際支出為必要，其目的既非在於該實際支付費用
    之補償，即不具填補損害之性質，仍屬以人身之完整性為其
    保險利益，依大法官會議釋字第576 號解釋意旨，當無複保
    險規定之適用。
六、再者，保險公司於規劃保險類型時，係就其承保風險為審慎
    評估並精算後，始提出於保險市場供消費者選擇，而其既就
    此類保險規劃以單位為承保範圍（本件要保人係投保6 單位
    ），且就理賠時係採定額比例給付，並不審酌被保險人之實
    際支出數額，則就風險分擔而言，亦不致有偏向契約之任何
    一方而有顯失公平之情事，況保險公司就此類保險亦另有規
    劃實支實付型之保險型態，以供消費者自行選擇（二者保費
    之評估精算顯不相同），則就系爭保險類型自應與實支實付
    型之保險，依其性質之不同，而為相異法律效果之評價。又
    此類不適用複保險規定之人身保險，其理賠時固不以實際支
    出之金額為據，但仍需有該理賠事由之發生，始得請求，例
    如癌症住院或門診醫療保險金之給付，除有癌症之事實外，
    如無實際住院或門診之情事，仍不得請求理賠，僅在有住院
    或門診而請求理賠金額時，係以約定之定額為給付，而不受
    實際支出金額之限制或影響而已，並非謂無住院或門診之情
    事，亦得請求理賠，併予說明。
六、經查，本件再審原告主張系爭保險契約有關溫馨防癌終身健
    康保險附約部分，於其確定患有癌症時之保險理賠項目為：
    住院醫療保險金。特別看護保險金。手術醫療費用保
    險金。出院後療養保險金。未住院放射線或化學治療保
    險金。初次罹患癌症保險金。義乳重建手術保險金等項
    ，為再審被告所不爭執，而再審原告經就醫診斷確認罹患乳
    癌後，即住院接受右側乳癌切除及重建整型手術，並於出院
    後多次門診接受化學治療流程，有其提出高雄醫學院附設中
    和紀念醫院出具之診斷證明書在卷可稽，對照上開理賠項目
    ，均屬相符，自得請求給付；而其得請求上開項目之理賠金
    額，分別為：住院醫療保險金7 萬2000元。特別看護保
    險金1 萬5000元。手術醫療費用保險金12萬元。出院後
    療養保險金3 萬6000元。未住院放射線或化學治療保險金
    1 萬8000元。義乳重建手術保險金12萬元，合計為38萬10
    00元，且係採定額給付，亦即一有上開理賠事由發生，即得
    請求該金額，並不受實際支出費用之限制或影響，復為再審
    被告所不爭執，則此部分保險，明顯不具實支實付之損害填
    補性質，依上開說明，自無複保險規定之適用。從而，再審
    被告抗辯系爭保險契約因再審原告故意未盡其通知義務，或
    因同時有高額保險而有不當得利之意圖而為複保險，依保險
    法36條、第37條規定，其契約無效，即屬無據。
七、按確定終局判決適用法規顯有錯誤者，得依民事訴訟法第49
    6 條第1 項第1 款提起再審之訴。本件原確定判決就系爭保
    險契約認有複保險規定之適用，而為再審原告敗訴之判決，
    即與上開大法官會議釋字第576 號解釋意旨不符，而有適用
    法規錯誤之處，再審原告據以提起再審，即有理由。又系爭
    保險契約既無複保險規定之適用而屬有效之契約，則再審原
    告請求再審被告依約給付此部分保險金38萬1000元，及自90
    年9 月8 日起至清償日止，按年息10％計算之利息，即屬有
    據，應予准許。再審意旨據以指摘原確定判決不當，求予廢
    棄改判，為有理由。爰由本院予以廢棄，改判如主文第2項
    所示。
八、據上論結：本件再審原告之訴為有理由，依民事訴訟法第50
    5 條、第450條、第78條，判決如主文。
中　　華　　民　　國　　94　　年　　4 　　月　  26 　　日
                        民事第一庭
                            審判長法官  黃金石
                            法      官  林健彥
                            法      官  林紀元
以上正本證明與原本無異。
不得上訴。
中　　華　　民　　國　　94　　年　　4 　　月　  26 　　日
                            書  記  官  林明威
